臺灣高等法院高雄分院刑事裁定
111年度毒抗字第209號
抗  告  人  
即  被  告  王昱人



                    （現於法務部○○○○○○○○○○附                      設勒戒處所）
上列抗告人因毒品危害防制條例案件，經檢察官聲請觀察勒戒，
不服臺灣屏東地方法院中華民國111年4月27日裁定(111年度毒聲
字第195號)，提起抗告，本院裁定如下：
    主  文
抗告駁回。
    理  由
一、本件抗告意旨略以：抗告人即被告（下稱被告）於偵查期間
    已向檢察官聲請願自費至醫療機關為戒癮治療，而「緩起訴
    之戒癮治療」或「聲請法院裁准觀察勒戒」，此一裁量權之
    行使，並非毫無限制，在裁量決定過程中，除不得逾越法定
    之裁量範圍，並應符合法規授權之目的，且不得有消極不行
    使裁量權之情事。亦即須為「合義務性裁量」，在禁止恣意
    之前提下，俾求符合平等對待原則，並實踐個案正義。本案
    被告無任何毒品或其他犯罪之前科紀錄，乃初犯；除本案外
    無其他毒品或刑事案件偵查或法院審理中，顯無不適合附命
    完成戒癮治療實施辦法及完成治療認定標準第2條第2項各款
    所列不適合附命完成戒癮治療之緩起訴處分情事，本件偵查
    期間已向檢察官聲請願自費至醫療機關為戒癮治療，而被告
    業已說明本身具有長期穩定及母親需要自己撫養事實，倘為
    觀察勒戒，將中斷工作收入，影響家庭生活及人生甚鉅。目
    前被告已持續在安泰醫院接受戒癮治療之療程，治療期間出
    席率100%，治療期間接受尿液檢驗，均為陰性，無繼續吸食
    毒品之情，然檢察官竟選擇「聲請法院裁准觀察勒戒」之考
    量基礎，難謂已為合義務性裁量，爰提起抗告，請求撤銷原
    裁定，准許被告得自費前往醫療機構進行戒癮治療云云。
二、聲請意旨如附件檢察官聲請書之記載。
三、本院查：
　㈠按犯毒品危害防制條例第10條之罪者，檢察官應聲請法院裁
    定令被告入勒戒處所觀察、勒戒，其期間不得逾2月，同條
    例第20條第1項定有明文。
  ㈡經查，被告未曾因施用毒品案件，經法院裁定送觀察、勒戒
    乙節，有臺灣高等法院被告前案紀錄表附卷可憑；又被告聲
    請意旨所述之時、地，以聲請意旨所述之方式，施用第二級
    毒品大麻之事實，業據其於警詢時坦承不諱，並有保安警察
    第三總隊第一大隊採驗尿液真實姓名對照表（代號：000000
    00）、中山醫學大學附設醫院檢驗科藥物檢測中心111年2月
    18日尿液檢驗報告等件存卷可稽，足認被告前揭任意性自白
    與事實相符，堪以採信。　　
　㈢復按毒品危害防制條例所規定之「觀察、勒戒」程序，係針
    對受處分人所為保安處分，目的在戒除行為人施用毒品身癮
    及心癮，以達教化與治療之目的，其立法意旨在幫助施用毒
　  品者戒毒，性質上為一療程，而非懲罰，並屬強制規定，除
　  檢察官審酌個案情形，依同條例第24條第1項為附命完成戒
　  癮治療之緩起訴處分外，凡經檢察官聲請法院裁定將被告  
    送勒戒處所觀察、勒戒者，法院僅得就其聲請審查被告是否
　  有施用毒品之行為，以及被告是否為「初犯」或為觀察、勒
　  戒、強制戒治執行完畢後「3年後再犯」而為准駁之裁定，
　  並無自由斟酌以其他方式替代或得以其他原因免予執行之  
    權。又是否給予被告為附命完成戒癮治療之緩起訴處分，  
    屬刑事訴訟法第253條之1第1項及第253條之2第1項第6款特
　  別賦予檢察官之職權，非法院所得審酌，且此非「觀察、勒
　  戒」前置處分，亦與被告刑責之追訴要件無關，檢察官自無
　  義務說明為何不給予被告戒癮治療之緩起訴處分。法院縱
    使審查其裁量有無違法，也僅在卷證資料所示證物中審酌，
    而為最低限度之審查，即此部分為檢察官之裁量，必須予以
    尊重。
  ㈣再查本件被告於被查獲時，被告同時被查獲大麻植株共計36
    株，並有植物生長燈、開花肥、辣椒液、肥料、化磷肥、電
    風扇、溼度計、剪刀、磅秤、捲菸紙、分裝袋、研磨器、吸
    食器等物，並供述栽種大麻之方法甚詳，有被告之警詢筆錄
    可稽，足認本件被告涉足大麻甚深，是檢察官逕向法院聲請
    令被告入勒戒處所觀察、勒戒，以監禁式之治療方式，求短
    時間內隔絕被告之毒品來源，務使其專心戒除毒癮，核屬其
    裁量權之適法行使，形式上亦無裁量恣意或濫用之情，於法
    有據。
　㈤被告雖辯稱：本件未見原檢察官於提起觀察勒戒之聲請前，
    曾有給予抗告人以口頭或其他方式表達是否已接受戒癮治療
    之機會，或就完成戒癮治療應遵守事項對被告為任何徵詢或
    說明，猶未見其就抗告人何以適於監禁式治療之觀察、勒戒
    ，而不適於社區醫療處遇之「緩起訴之戒癮治療」處分之裁
    量權的行使做說明，則檢察官提起本件聲請是否合於「合義
    務性裁量」，尚非無疑。而原審依檢察官之聲請而裁准令被
    告入勒戒處所觀察、勒戒，於裁定中亦未見就抗告人縱因另
    案起訴，如何有礙其完成戒癮治療之期程做何說明云云。然
    查且凡經檢察官聲請法院裁定將被告送勒戒處所觀察、勒戒
    者，法院僅得就其聲請審查被告是否有施用毒品之行為，以
    及被告是否為「初犯」或為觀察、勒戒、強制戒治執行完畢
    後「3年後再犯」而為准駁之裁定，並無自由斟酌以其他方
    式替代或得以其他原因免予執行之權。又是否給予被告為附
    命完成戒癮治療之緩起訴處分，屬刑事訴訟法第253條之1第
    1項及第253條之2第1項第6款特別賦予檢察官之職權，非法
    院所得審酌，且此非「觀察、勒戒」前置處分，亦與被告刑
    責之追訴要件無關，檢察官自無義務說明為何不給予被告戒
    癮治療之緩起訴處分。法院縱使審查其裁量有無違法，也僅
    在卷證資料所示證物中審酌，而為最低限度之審查，即此部
    分為檢察官之裁量，必須予以尊重。
　㈥原審因認檢察官之聲請為正當，而依毒品危害防制條例第20
    條第1項之規定，裁定被告施用第二級毒品，令入勒戒處所
    觀察、勒戒，其期間不得逾2月，並無不合。抗告人雖請求
    自費前往醫療機構進行戒癮治療，不予觀察勒戒云云，提起
    抗告。惟毒品危害防制條例第20條第1、3項規定：「犯第10
    條之罪者（即施用第一、二級毒品者），檢察官應聲請法院
    裁定，或少年法院（地方法院少年法庭）應先裁定，令被告
    或少年入勒戒處所觀察、勒戒，其期間不得逾2月」、「依
    前項規定為觀察、勒戒或強制戒治執行完畢釋放後，3年後
    再犯第10條之罪者，適用前2項之規定」。由上述規定的規
    範內容可知，於檢察官聲請法院裁定觀察、勒戒時，並未賦
    予法院有裁定行為人不需令入勒戒處所觀察、勒戒的裁量空
    間。上述觀察、勒戒乃是依法所為，並非毫無限制的而為人
    身自由的限制，是被告抗告並無理由。
  ㈦綜上所述，原審准予檢察官之聲請，而裁定被告「令入勒戒
    處所觀察、勒戒，其期間不得逾2月」，經核並無不當。至
    被告另表示其本身具有長期穩定及母親需要自己撫養事實，
    倘為觀察勒戒，將中斷工作收入，影響家庭生活及人生甚鉅
    一節，係其私人之理由，並非本院所得審酌。本件抗告並無
    理由，應予駁回。
據上論結，應依刑事訴訟法第412條，裁定如主文。
中　　華　　民　　國　　111 　年　　6 　　月　　22　　日
                  刑事第四庭    審判長法  官  黃建榮    
　　　　　　　　　　　　　　　　　　  法  官  陳君杰
 　　　　　　　　　　　　　　　　　　 法  官  任森銓
以上正本證明與原本無異。
不得再抗告。
中　　華　　民　　國　　111 　年　　6 　　月　　22　　日
　　　　　　　　　　　　　　　　　　　書記官  謝佳育